臺灣高等法院刑事判決
108年度上易字第2168號
上  訴  人  
即  被  告  陳明山


上列上訴人即被告因傷害等案件，不服臺灣新北地方法院108年
度易字第459號，中華民國108年8月28日第一審判決（起訴案號
：臺灣新北地方檢察署108年度調偵字第565號、偵字第2822號）
，提起上訴，本院判決如下：
    主  文
上訴駁回。
    事  實
一、乙○○為新北市○○區○○路0段000巷麗池樂章社區管理委員會主
    任委員，丙○○、甲○均為麗池樂章社區住戶。乙○○竟為下列
    行為：
  ㈠於民國107年8月2日20時30分許，丙○○因其住處漏水問題至乙
    ○○住所向其申請包商資料，乙○○不願提供而與丙○○發生爭執
    ，竟基於傷害之犯意，徒手拉扯丙○○至其屋內，扭住丙○○右
    上臂於沙發上，致丙○○受有右上臂內側挫傷紅腫（10x6公分
    ）、右肩肌肉扭傷腫脹（15x10公分）及右胸上側紅腫（4x1
    公分）等傷害。
  ㈡於同年11月27日19時55分許，在麗池樂章社區13號大廳，因
    乙○○之妻劉月蘭先前指控甲○將其推落樓梯，丙○○及甲○欲調
    閱現場監視錄影畫面，因認遭乙○○刁難而與乙○○發生爭執，
    乙○○竟基於公然侮辱之犯意，在上開不特定人得以共見共聞
    之場所，以「幹你娘老機掰」等語辱罵甲○，足以貶損甲○於
    社會上人格、名譽、地位之評價；再基於傷害之犯意，衝向
    甲○並徒手以右手揮擊甲○之後腦勺，致甲○受有後腦枕部鈍
    傷併血腫之傷害。
二、案經丙○○、甲○訴由新北市政府警察局林口分局報告臺灣
    新北地方檢察署檢察官偵查起訴。
    理  由
壹、證據能力部分：   
    按被告以外之人於審判外之陳述，雖不符刑事訴訟法第159
    條之1至第159條之4之規定，而經當事人於審判程序同意作
    為證據，法院審酌該言詞陳述或書面陳述作成時之情況，認
    為適當者，亦得為證據。又當事人、代理人或辯護人於法院
    調查證據時，知有第159條第1項不得為證據之情形，而未於
    言詞辯論終結前聲明異議者，視為有前項之同意，同法第15
    9條之5亦有明定。查本件檢察官、被告就本判決下列所引被
    告以外之人於審判外陳述之證據能力均不予爭執，迄至言詞
    辯論終結，亦未對該等證據之證據能力聲明異議，本院審酌
    該些供述證據作成時，核無違法取證或其他瑕疵，認為以之
    作為本案之證據屬適當，自有證據能力。其餘資以認定被告
    犯罪事實之非供述證據，均查無違反法定程序取得之情形，
    依刑事訴訟法第158條之4反面規定，亦具證據能力。   
貳、實體部分：
一、本案認定犯罪事實所憑之證據及理由：
    訊據上訴人即被告（下稱被告）乙○○固坦承有於上揭時、地
    ，與告訴人丙○○發生爭執，並有徒手拉告訴人丙○○；另因告
    訴人丙○○與甲○欲調閱現場監視錄影畫面，而與其等發生爭
    執，有以右手朝告訴人甲○方向揮擊，並說出「幹你娘老機
    掰」等語之事實，惟矢口否認有何傷害、公然侮辱之犯行，
    辯稱：就事實㈠部分，當天是告訴人丙○○來我家要包商的資
    料，我就把門關起來，告訴人丙○○跟他的兒子站在外面敲、
    踹我家的門，我就打開門，看到告訴人丙○○雙手往我肩膀伸
    出來，當時以為他要打我，所以我就用我的雙手抓住告訴人
    丙○○的雙手手腕，此部分合乎正當防衛；就事實㈡部分，因
    為告訴人丙○○跟甲○都在樓下大小聲，告訴人丙○○跟甲○都對
    著我挑釁，甲○又拿出手機要錄音錄影，我只是出手撥開甲○
    的手機，沒有傷害的意思，且我罵的髒話不是針對她，那個
    是我的口頭禪云云。經查：
  ㈠就事實一、㈠部分：
  ⒈被告為前揭麗池樂章社區管理委員會主任委員，告訴人丙○○
    為麗池樂章社區住戶，於上開時間，適告訴人丙○○因其住處
    漏水問題至被告前揭住所向被告申請包商資料，被告不願提
    供而與告訴人丙○○發生爭執，被告徒手拉告訴人丙○○，且告
    訴人丙○○受有前揭傷害等情，業據被告於警詢、偵查中、原
    審及本院準備程序、審理中，均坦認在卷（見偵字第37299
    號卷第5至7、28頁、原審卷第33、35、36頁、本院卷第56、
    94、96、99頁），核與證人即告訴人丙○○於警詢及偵查中之
    指述大致相符（見偵字第37299號卷第9至11、27、28頁），
    並有衛生福利部臺北醫院107年8月2日診斷證明書1紙（見偵
    字第37299號卷第13頁）、告訴人丙○○寄予麗池樂章大樓管
    委會之存證信函2份（見偵字第37299號卷第91至97頁）及麗
    池樂章大樓管委會答覆告訴人丙○○之存證信函2份（見偵字
    第37299號卷第99至109頁）在卷可參，上開事實，首堪認定
    。
  ⒉告訴人丙○○於上開時間遭被告從被告住處門外拉扯至屋內，
    並遭扭住其右上臂於沙發上等節，此據證人丙○○於警詢中證
    稱：被告說我要告人不給我包商資料，我跟他說我依規約總
    則第4條請求，他就要搶我手上拿的規約過去，我跟被告說
    你可以看你自己的，他就動手把我扯進屋內，壓著我並扭傷
    我的右手臂，導致我右上臂受傷等語（見偵字第37299號卷
    第9、10頁）綦詳，而被告於警詢、偵查中亦分別供稱：我
    將他雙手抱住，丙○○也認為我要打他，我們雙方就拉扯到我
    家沙發；因為我擔心我把他的手放開，他會打我，所以有拉
    到我家沙發上等語（見偵字第37299號卷第6、28頁），是被
    告亦不否認有與告訴人丙○○拉扯至屋內沙發上。又告訴人丙
    ○○所受之傷害係右上臂內側挫傷紅腫（10x6公分）、右肩肌
    肉扭傷腫脹（15x10公分）及右胸上側紅腫（4x1公分）等傷
    害，已如前述，所受傷勢位置分布於右上臂、右肩及右胸，
    亦與一般人遭他人拉扯並推倒在地且壓制上臂後可能受傷之
    位置相符，堪認告訴人丙○○所受前揭傷勢係因被告將告訴人
    丙○○之雙手抓住，並拉扯至被告屋內沙發上所造成。
  ⒊另經原審當庭勘驗告訴人丙○○提出案發當時之錄音檔案，
    其勘驗結果為：
  「丙○○：拍謝我要申請資料，麻煩你簽個名一下。
    被 告：那你要告人的資料，沒有要給你啦。
    丙○○：來！這我們的關係齁，你聽清楚，來！第4 條齁公
            寓大廈有關…（錄音略微飄走）
    被告：我看一下恩咩…
    丙○○：你有拿你的，不用拿我的。
    被告：這樣不用講…（此時背景先傳出一輕微聲響，接著出
          現一巨大碰撞聲後，錄音設備發出碰觸收音麥克風之
          呼呼聲響），你…拉我…
    丙○○：你動啊！你動啊！（此時背景傳出錄音設備晃動，
            持續發出呼呼的聲音）
    被告：你給我撞門！
    丙○○：你揍啊！
    被告：你給我撞門！
    被告配偶：你少年郎怎麼這樣！
    丙○○：馬上拍照！（背景持續發出呼呼的聲音）
    被告配偶：為什麼是這樣子啦！
    被告：你給我撞門！
    丙○○：打電話報警！打電話報警！
    被告配偶：你來到我家…
    丙○○：打電話報警！
    被告：報警…
    丙○○：他抓我進來，他打我啊！怎麼樣？
    被告：你給我撞門！
    被告配偶：你問我們話問那麼大聲，撞我們的門要幹嘛？
    丙○○之子：欸，幹什麼？放開！
    丙○○：出去！（背景所發出呼呼之聲音始停止）
    被告配偶：出去啦！
    丙○○：你再動手啊！
    被告：你給我撞門！
    丙○○：我敲門啊！
    被告：大力的就撞！
    被告配偶：別理他啦，那年青人不懂事（關門聲）」
    有原審108年8月14日勘驗筆錄在卷可查（見原審卷第53、54
    頁），是被告於拒絕告訴人丙○○請求管理委員會提出包商資
    料，旋發出巨大碰撞聲響之後，被告於與告訴人丙○○拉扯過
    程中5 度表示告訴人丙○○撞門，且告訴人丙○○亦對被告告稱
    「你動啊」、「你揍啊」、「他抓我進來，他打我啊」等語
    ，另佐以被告於警詢、偵查及原審審理時均供承本案起因係
    告訴人丙○○前往其住處索取包商資料，因其拒絕提供而關門
    ，告訴人丙○○復拍打其大門，被告復再度開門而發生本件糾
    紛等情（見偵字第37299號卷第6、28頁、原審卷第33頁），
    顯見被告與告訴人丙○○拉扯並非因被告顧慮被告人身安全，
    而係出於其家門遭告訴人丙○○碰撞發出聲響因而不悅，遂再
    度與告訴人丙○○發生拉扯，再將之拖拉至屋內並壓制告訴人
    丙○○於沙發。又被告係處於憤怒之情緒，於與告訴人丙○○拉
    扯、壓制之過程施加一定之力道，而造成挫傷、紅腫、扭傷
    之傷勢，自屬可能，益見被告係因出於怒氣之下，而基於傷
    害之犯意，徒手拉扯告訴人丙○○至其屋內，扭住告訴人丙○○
    右上臂於沙發上，致丙○○受有前揭傷害等情，至屬明確。
  ⒋再參諸前揭案發過程之錄音檔案勘驗結果，被告於與告訴人
    丙○○發生衝突之過程中，被告除一再稱告訴人丙○○拍打其大
    門之外，並未有口出斥喝、阻止告訴人丙○○或其子對其不利
    之話語，且被告亦未受有何等傷害，亦據被告於警詢中供承
    明確（見偵字第37299號卷第7頁），是被告辯稱：其係以為
    告訴人丙○○要打他，所以就抓住告訴人丙○○的雙手手腕，又
    擔心告訴人丙○○及其兒子會將之推下樓梯，因而放手，且並
    未碰觸告訴人丙○○其他部位云云，顯與客觀證據不符，應係
    被告飾卸推諉之詞，殊無可採。
  ㈡就事實一、㈡部分：
  ⒈告訴人甲○為麗池樂章社區住戶，被告於上開時間，在前揭
    社區13號大廳，因被告之妻前指控告訴人甲○推其掉落樓梯
    ，告訴人丙○○及甲○欲調閱現場監視錄影畫面，因認遭被
    告刁難而與被告發生爭執，嗣被告有在上開地點說出「幹你
    娘老機掰」等語，並以右手朝在場之告訴人甲○方向揮擊，
    又告訴人甲○受有前揭傷勢等情，亦據被告於警詢、偵查、
    原審及本院準備程序、審理時坦認在卷（見偵字第2822號卷
    第7至10、77頁、原審卷第33、35、36、57頁、本院卷第56
    、94、99頁），核與證人即告訴人甲○於警詢及偵查中之指
    述（見偵字第2822號卷第15至17、77頁），及證人即在場之
    人蘇榮豐於警詢中之證述（見偵字第2822號卷第33至36頁）
    ，情節大致相符，並有衛生福利部臺北醫院107 年11月27日
    診斷證明書1紙（見偵字第2822號卷第41頁）、現場監視錄
    影畫面翻拍照片2張（見偵字第2822號卷第43頁）附卷可稽
    ，及告訴人甲○所提出手機錄影檔案光碟1片扣案為佐，此部
    分事實，亦堪認定。
  ⒉告訴人甲○於上揭時間，在前開社區大廳，見丙○○與他人
    起爭執，而被告竟對告訴人甲○辱罵「幹你娘老機掰」等語
    ，並衝向告訴人甲○以徒手揮擊告訴人甲○之後腦勺等情，
    業據證人甲○於警詢中證稱：當日我自我家中下樓到大廳找
    丙○○，當時丙○○在大廳時跟被告有糾紛，我下樓的時候
    看見有三人在與丙○○起爭執，突然被告就對著我辱罵幹你
    娘老機掰（台語）等髒話後，突然衝過來我這邊以徒手方式
    毆打我後腦勺的部位等語（見偵字第2822號卷第15、16頁）
    ；於偵查中證稱：當天在我們社區1 樓大廳，我下樓找丙○○
    ，看到一群人圍著丙○○，不知在爭執何事，我站在那裡
    ，被告就衝過來打我的頭後腦勺，罵我「幹你娘，老機掰」
    等語（見偵字第2822號卷第77頁）綦詳，核與被告於警詢、
    偵查中自承：當日我有罵甲○幹你娘老機掰（台語）等髒話
    ，並衝向前以右手毆打甲○的後腦勺一巴掌；甲○及丙○○要去
    拿監視器畫面，後來因為他們一直亂，總幹事通知我去處理
    ，因為我是主委，到場後他們兩人拿手機一直拍，每次都這
    樣，我當時太生氣有罵幹你娘老機掰等語（見偵字第2822號
    卷第8、9、77頁）相符，堪認被告確有於上揭時、地對告訴
    人甲○為公然侮辱之事實至明。
  ⒊又被告確係衝向告訴人甲○再徒手以右手揮擊告訴人後腦勺
    ，此有告訴人甲○提出之手機錄影檔案光碟1片扣案為佐，復
    經本院當庭播放勘驗無訛（見本院卷第96、97頁），另由前
    揭現場監視錄影畫面翻拍照片，亦清楚可見被告以右手碰觸
    告訴人甲○之身體部位在於頭後側之情形（見偵字第2822號
    卷第43頁），而告訴人甲○所受之傷勢乃後腦枕部鈍傷併血
    腫乙情，已如前述，與被告揮擊告訴人甲○之身體部位相當
    。另佐以被告於警詢中自承：是因為甲○向我嗆聲，並拿出
    手機錄影然後挑釁我，所以我才一時氣憤辱罵她，並衝向前
    毆打甲○後腦勺等語（見偵字第2822號卷第9頁），自堪認被
    告係因盛怒之下，而基於傷害之犯意，衝向告訴人甲○並徒
    手以右手揮擊告訴人甲○之後腦勺，致告訴人甲○受有前揭傷
    害等情，至屬明確。被告空言辯稱：其只是為了撥開手機，
    並沒有打到告訴人甲○之後腦勺云云，顯為事後卸責之詞，
    不足採信。
  ⒋再者，被告另辯稱：我雖然有講「幹你娘老機掰」，但我沒
    有指明是告訴人甲○，並不是針對她，那只是我的口頭禪云
    云。惟按刑法第309條所稱之「侮辱」，凡行為人所實施謾
    罵、嘲弄等客觀上足以認為係一種蔑視或不尊重之言詞或行
    為，進而對於他人人格及社會評價造成貶損，即足當之。觀
    諸被告於上開時、地，因認為告訴人甲○對其嗆聲、挑釁，
    遂激於憤怒而辱罵告訴人甲○等節，有如前述，是被告口出
    上開言詞之原因，係與告訴人甲○產生紛爭，且是對告訴人
    甲○為之，具針對性，而該處係屬不特定多數人可共見共聞
    之公開場所，被告以上開穢語辱罵告訴人甲○，已達公然之
    程度，且客觀上已足以貶抑一般人人格、社會地位之客觀評
    價，堪認其用意顯在貶損告訴人甲○之名譽，而非毫無意義
    之口頭禪，是被告所辯，要無可採。
  ㈢至被告雖聲請傳喚證人蔡淑儀，以證明被告於107年8月2日沒
    有傷害告訴人丙○○；聲請傳喚證人蔡淑儀、方阿美及李維護
    ，以證明被告於107年11月27日沒有針對甲○謾罵，也沒有傷
    害甲○云云（見本院卷第26、59頁），惟被告於原審陳稱：1
    07年8月2日發生爭執當時，證人蔡淑儀在樓下，是聽到樓上
    有聲響才上來看，上來時告訴人丙○○已經在樓下叫警察等語
    （見原審卷第35頁），顯見證人蔡淑儀並未於案發當時在場
    見聞事發經過情形，自無從作證說明案發經過，況且，本案
    關於被告上開傷害及公然侮辱之犯行，事證至臻明確，業經
    本院審認如前，尚無再行調查證人蔡淑儀、方阿美及李維護
    之必要，附此敘明。
  ㈣綜上所述，本件事證明確，被告上開傷害及公然侮辱之犯行
    均堪認定，應依法論科。
二、論罪科刑：
  ㈠按行為後法律有變更者，適用行為時之法律，但行為後之法
    律有利於行為人者，適用最有利於行為人之法律，現行刑法
    第2條第1項定有明文。被告行為後，刑法第277條於108年5
    月29日經修正公布，並自108年5月31日施行，修正後刑法第
    277條第1項規定：「傷害人之身體或健康者，處5年以下有
    期徒刑、拘役或50萬元以下罰金。」，而修正前刑法第277
    條第1項規定：「傷害人之身體或健康者，處3年以下有期徒
    刑，拘役或1千元以下罰金。」，修正後新法將第1項普通傷
    害罪之法定刑，由「3 年以下有期徒刑」提高為「5年以下
    有期徒刑」，罰金亦提高為「50萬元以下」，修正後之新法
    並非較有利於被告，經比較新舊法結果，自以修正前刑法有
    利於被告，依刑法第2條第1項規定，本件應適用被告行為時
    之法律即修正前刑法第277條第1項之規定。 
  ㈡核被告就事實㈠所為，係犯修正前刑法第277條第1項傷害罪；
    就事實㈡所為，係犯同法第309條第1項之公然侮辱罪、修正
    前同法第277條第1項之傷害罪。被告就事實㈠之傷害犯行，
    先後拉扯並扭住告訴人丙○○之行為，係在密切接近之時、地
    為之，應認係基於同一犯意下之接續行為，以接續犯之一罪
    概念加以評價為已足，應論以接續犯之一罪。公訴意旨雖漏
    未就被告於事實㈠扭住告訴人丙○○手臂部分，予以起訴，然
    該部分與起訴部分，有接續犯之實質上一罪關係，為起訴效
    力所及，本院自應併為審究。又被告所犯上開3罪間，犯意
    各別，行為互殊，應予以分論併罰。
三、駁回上訴之理由：
    原審審理結果，認被告所犯罪證明確，適用刑法第2條第1項
    、第41條、第309條第1項、修正前刑法第277條第1項等規定
    ，並審酌被告與告訴人2人發生糾紛，卻不思理性解決問題
    ，即恣意傷害他人之身體成傷，且在公共場所以上開字句辱
    罵他人，亦缺乏尊重他人名譽之法治觀念，所為應予非難
    ；兼衡被告無前科紀錄，有本院被告前案紀錄表1份在卷可
    按，素行尚可，及其國中肄業之智識程度，目前退休、與配
    偶及兒子同住之家庭經濟生活狀況，暨其犯罪動機、目的、
    手段、犯後態度及告訴人所受傷勢程度等一切情狀，分別量
    處拘役40日、20日、30日，另定其應執行拘役75日，並均諭
    知如易科罰金，以1千元折算1日之標準。
    原審已依據卷內各項證據資料，就被告所辯各節，詳為論述
    、一一指駁，核其認事用法，俱無違誤，量刑亦稱妥適。被
    告上訴仍執前詞，否認犯罪，猶為原審相同之主張，仍無可
    取，業如前述，被告之上訴難認有理由，應予駁回。     
據上論斷，應依刑事訴訟法第368 條，判決如主文。
本案經檢察官陳儀芳提起公訴，檢察官陳昱旗到庭執行職務。
中    華    民    國   109    年    2     月    18    日
                  刑事第二十三庭審判長法  官  李釱任    
                                      法  官  梁耀鑌
                                      法  官  連育群
以上正本證明與原本無異。
不得上訴。
                                     書記官  廖紫喬
中    華    民    國    109   年    2     月    18    日
附錄：本案論罪科刑法條全文                              
修正前中華民國刑法第277條
（普通傷害罪）
傷害人之身體或健康者，處3 年以下有期徒刑、拘役或1 千元以
下罰金。
犯前項之罪因而致人於死者，處無期徒刑或7 年以上有期徒刑；
致重傷者，處3 年以上10年以下有期徒刑。
修正前中華民國刑法第309條
（公然侮辱罪）
公然侮辱人者，處拘役或 3 百元以下罰金。
以強暴犯前項之罪者，處1 年以下有期徒刑、拘役或5 百元以下
罰金。